【裁判字號】    99,上易,65
【裁判日期】    990428
【裁判案由】    妨害名譽
【裁判全文】
臺灣高等法院高雄分院刑事判決          99年度上易字第65號
上  訴  人
即  被  告  甲○○
選任辯護人  李慶榮律師
            孫守濂律師
            許泓琮律師
上列上訴人因妨害名譽案件，不服臺灣高雄地方法院98年度易字
第775 號中華民國98年11月12日第一審判決（起訴案號：臺灣高
雄地方法院檢察署98年度偵字第16593 號），提起上訴，本院判
決如下：
     主  文
上訴駁回。
     事實及理由
一、本案經本院審理結果，認第一審判決認事用法及量刑均無不
    當，應予維持，並引用第一審判決書記載之事實、證據及理
    由（如附件）。
二、被告上訴意旨仍否認犯罪，辯稱：僅對告訴人說：踢三小（
    台語），並無辱罵「０你娘００、瘋子」等語，質疑證人李
    曼儂、李麗怡、蔡展鵬並未在場，所證虛偽，因渠等對於當
    時所在位置、被告穿著之醫師袍長度、拖鞋顏色款式之證述
    不相符，且證人李麗怡當天看診有無使用健保卡，蔡展鵬所
    證與事實不一致云云，另聲請調查李麗怡當天健保卡之使用
    情形。
三、經查被告所辯上情，業經原審於判決書中詳載不予採信之理
    由。至於證人彼此所在位置、所見醫師袍長度、拖鞋顏色等
    細節記憶縱有出入，亦屬一般人對於特別事項與尋常事項之
    記憶有深刻與模糊之別所致，並不足動搖證人聽聞被告辱罵
    告訴人之一致證述。而證人李麗怡當天（98年4 月1 日）上
    午11時43分至高雄市立小港醫院使用健保卡看診，亦經本院
    函查該院屬實，此有該院99年4 月8 日高醫港秘字第099000
    0536號函附卷可稽，因此證人李麗怡於當天上午8 時30分許
    ，自費至展鵬牙醫診所植牙，未使用健保卡自屬可能。被告
    上訴仍執陳詞否認犯罪，指摘原判決不當，為無理由，上訴
    應予駁回。
據上論斷，應依刑事訴訟法第368條、第373條判決如主文。
本案經檢察官姜麗儒到庭執行職務。
中    華    民    國    99    年    4     月    28    日
                  刑事第九庭    審判長法  官  莊秋桃
                                      法  官  田平安
                                      法  官  范惠瑩
以上正本證明與原本無異。
本判決不得上訴。
中    華    民    國    99    年    4     月    29    日
                                      書記官  吳福連
附錄本判決論罪科刑法條：
中華民國刑法第309條第1項：
（公然侮辱罪）
公然侮辱人者，處拘役或 3 百元以下罰金。
附件：
臺灣高雄地方法院刑事判決               98年度易字第775號
公  訴  人  臺灣高雄地方法院檢察署檢察官
被      告  甲○○
選任辯護人  李慶榮律師
            孫守濂律師
            許泓琮律師
上列被告因妨害名譽案件，經檢察官提起公訴（98年度偵字第16
593 號），本院判決如下：
    主  文
甲○○犯公然侮辱罪，處拘役參拾日，如易科罰金，以新臺幣壹
仟元折算壹日。
    事  實
一、甲○○現住在高雄市○○區○○路270 號，並將其住處一樓
    設為瓏耀小兒科診所，因騎樓使用及病患停車等問題，與相
    毗鄰之同路272 號開設展鵬牙醫診所之乙○○、蔡展鵬夫婦
    不睦已久，2 家交惡，輒以盆栽擺放地點及看診時間看板擺
    放之位置等細故起爭執。甲○○於民國98年4 月1 日上午8
    時30分許，聽聞其小兒科診所藥劑師王貴英及護士張巧頻反
    應乙○○擅自踐踏其擺放在騎樓之盆栽，竟基於公然侮辱之
    犯意，在高雄市○○區○○路270 號騎樓之多數人、不特定
    人得以共見共聞之場所，當著蔡展鵬、展鵬牙醫診所護士李
    曼儂、植牙病患李麗怡面前，大聲辱罵乙○○：「幹妳娘雞
    掰、瘋子（臺語）」，等語，足以貶損乙○○之人格與名譽
    。
二、案經乙○○訴由高雄市政府警察局小港分局移送臺灣高雄地
    方法院檢察署檢察官偵查起訴。
    理  由
一、證據能力方面：
(一)證人即告訴人乙○○、證人李曼儂之警詢陳述，均無證據能
    力：
    按被告以外之人於審判外之言詞或書面陳述，除法律有規定
    者外，不得作為證據；被告以外之人於檢察事務官、司法警
    察官或司法警察調查中所為之陳述，與審判中不符時，其先
    前之陳述具有較可信之特別情況，且為證明犯罪事實存否所
    必要者，得為證據，刑事訴訟法第159 條第1 項、第159 條
    之2 分別定有明文。經查，證人即告訴人乙○○、證人李曼
    儂於警詢所為之陳述，均屬於被告以外之人於審判外之陳述
    ，係傳聞證據，本無證據能力；且彼等於本院審理中以證人
    身分接受本院訊問所為證述內容，核均與警詢所為陳述大致
    相符，亦不符刑事訴訟法第159 條之2 有關傳聞例外之規定
    ，被告之辯護人既於本院審理時爭執彼等之警詢筆錄無證據
    能力（見本院98年度審易字第1487號卷《下稱審易卷》第26
    頁），依前開說明，證人即告訴人乙○○、證人李曼儂於警
    詢之陳述，自均不得作為認定本案犯罪事實有無之證據。
(二)其餘不爭執之供述及非供述證據，均有證據能力：
    按被告以外之人於審判外之陳述，雖不符刑事訴訟法第159
    條之1 至第159 條之4 之規定，而經當事人於審判程序同意
    作為證據，法院審酌該言詞陳述或書面陳述作成時之情況，
    認為適當者，亦得為證據；當事人、代理人或辯護人於法院
    調查證據時，知有刑事訴訟法第159 條第1 項不得為證據之
    情形，而未於言詞辯論終結前聲明異議者，視為有前項之同
    意，刑事訴訟法第159 條之5 定有明文。本件下列所引用之
    證據，均經本院依法踐行調查證據程序，公訴人、被告及其
    辯護人俱不爭執各該證據之證據能力，且迄至本院言詞辯論
    終結前，未就上開證據之證據能力聲明異議，復查無依法應
    排除其證據能力之情形，本院審酌上開證據之形式及取得之
    過程並無瑕疵、與待證事實具有關連性等情況，認為適當，
    揆諸前揭規定，認上開證據俱有證據能力，均得為本案之證
    據。
二、訊據被告固不否認有於上開時、地，與告訴人乙○○因雙方
    擺設之盆栽問題發生口角之事實，惟矢口否認有何公然侮辱
    之犯行，辯稱：案發當天，告訴人乙○○用腳踢倒伊的花盆
    ，伊對告訴人乙○○說：「踢三小（臺語）」，告訴人乙○
    ○就很兇地說伊罵三字經，要告伊，伊就回稱：「你兇三小
    （臺語）」，後來伊有病人求診，伊就進去看診了，伊沒有
    以「幹妳娘雞掰、瘋子（臺語）」等話辱罵告訴人乙○○，
    且伊與乙○○對話當時，旁邊沒有人，證人蔡展鵬、李曼儂
    、李麗怡當時都不在現場云云。被告之辯護人則以：(1)告訴
    人乙○○與被告間為鄰居，長期因停車、診所招牌、盆栽等
    事有所糾紛，彼此交惡，其指訴自不得作為認定被告有罪之
    為一證據，而證人蔡展鵬為告訴人之夫、證人李曼儂為告訴
    人之員工、證人李麗怡則為告訴人之舊識，其等證詞有迴護
    、迎合告訴人說詞之可能，況上開證人於審判中之證詞多所
    矛盾，顯不足採信。(2)告訴人於偵查中所提出之證人李麗怡
    於案發當日就診紀錄，係自費就診，與證人蔡展鵬於偵查中
    證述係有健保給付乙節，有所出入，且告訴人之夫開設之牙
    醫診所上午看診時間係10時至12時，然本件案發時間為上午
    8 時30分許，顯見證人李麗怡當時並不在現場，上開就診紀
    錄係臨訟製作。(3)告訴人與被告發生口角之時間甚為短暫，
    是縱認上開證人於案發當時有在現場，亦無法確切證實被告
    有以上開言詞辱罵告訴人云云，為被告辯護。經查：
(一)上開犯罪事實，業經證人即被告所開設瓏耀小兒科診所藥劑
    師王貴英於偵訊中證稱：98年4 月1 日上午8 時30分許，伊
    在瓏耀小兒科診所內作清潔時，發覺伊診所的盆栽被告訴人
    乙○○踢倒，伊就告訴被告，被告說不用理告訴人，盆栽扶
    起來就好，伊就照被告的話繼續拖地，後來伊聽到伊診所的
    護士跟被告說，隔壁又在用腳踢伊診所的盆栽，伊就聽到被
    告走出去，伊還是繼續作清潔工作，後來伊就聽到被告與告
    訴人吵架的聲音，被告與告訴人常常吵架，伊習慣了，所以
    不會特別去注意吵架的內容等語（見臺灣高雄地方法院檢察
    署98年度偵字第16593 號卷《下稱偵卷》第14至15頁）；證
    人即瓏耀小兒科診所護士張巧頻於偵訊中證稱：98年4 月1
    日早上伊上班時，看到伊診所的盆栽是倒的，伊就扶起來，
    後來約8 時30分許伊在診所內作清潔時，看到告訴人又用腳
    踢伊診所的盆栽，伊就告訴被告，被告就出去，但伊在作清
    潔，沒有聽到被告與告訴人吵架的內容等語（見偵卷第13頁
    ）；證人即告訴人乙○○分別於偵訊及本院審理中證稱：伊
    住在位於高雄市○○區○○路272 號展鵬牙醫診所，案發當
    天上午約8 時10分左右，伊送小孩上學回來後，發現伊門口
    的盆栽被移走，後來當天約診的植牙病患李麗怡約上午8 時
    30分許到達診所按門鈴時，伊發現伊花盆有被人踩過，伊很
    生氣，舉起腳作勢要踢被告的花盆，但伊並沒有踢，被告診
    所的護士張巧頻發現了，通知被告，被告就衝出來踩伊的花
    盆，踩到拖鞋掉在伊的花盆上，被告一邊踩一邊用臺語罵伊
    三字經，後面再加女性的性器官，伊就提醒被告，再罵伊難
    聽的話，伊要告被告，被告就罵伊瘋子，被告罵伊的聲音宏
    亮，對街都聽的到，當時伊先生蔡展鵬、伊牙醫診所護士李
    曼儂、病患李麗怡都在場，且旁邊旅社的老闆也有出來等語
    （見偵卷第7 至8 頁、本院98年度易字第775 號卷《下稱易
    字卷》第35至37頁）；證人即展鵬牙醫診所護士李曼儂分別
    於偵訊及本院審理中證稱：伊於案發當天早上在牙醫診所裡
    面忙，因為當天早上有病人，伊在作清潔、準備診療用具等
    前置作業，聽到外面有聲音，以為是路人在吵架，就好奇跑
    出去看，看到被告與伊老闆娘乙○○在吵架，伊有親耳聽到
    被告罵乙○○ㄨ你娘、三字經、瘋子之類不堪入耳的話，當
    時還有李麗怡、蔡展鵬在現場等語（見偵卷第10頁、易字卷
    第39至40頁）；證人即展鵬牙醫診所病患李麗怡分別於警詢
    、偵訊及本院審理中證稱：伊於98年4 月1 日上午8 時30
    分許到展鵬牙醫診所看診，伊到診所時，診所裡有醫生（指
    蔡展鵬）、護士（指李曼儂）及醫生的太太（指乙○○），
    伊準備要上診療臺時，聽到外面有人吵架，以為伊車子擋到
    別人，要出去移車時，就聽到被告用「幹妳娘雞掰」、「瘋
    子」罵乙○○，音量蠻大的，伊聽到這些髒話時，是站在牙
    醫診所玻璃門裡面，醫師蔡展鵬站在伊左手邊，當時玻璃門
    是打開的，在場的人還有護士李曼儂，診所外面有被告及乙
    ○○，伊當天因為是植牙，所以不能使用健保卡，伊在發生
    本案之前不認識被告，伊除了是蔡展鵬的病人之外，與蔡展
    鵬也沒有任何關係，伊的戶籍地雖然設在高雄市○○區○○
    路250 號，而展鵬牙醫診所以前是設在高雄市○○區○○路
    252 號，與伊戶籍地是鄰居，但那是伊高中時的事，伊現在
    已34歲了，且伊很少住二苓路250 號，只有戶籍設在該處而
    已等語（見警卷第8 至9 頁、偵卷第11頁、易字卷第43至49
    頁）；證人即告訴人之配偶蔡展鵬於本院審理中證稱：案發
    當天上午有植牙的工作，所以護士李曼儂約上午8 時許就到
    診所作消毒、清理器械的工作，病患李麗怡進到診所後，伊
    招呼李麗怡時聽到被告與伊太太乙○○爭吵就出去，看到被
    告拖鞋掉下來，被告撿起拖鞋後就開始罵，伊有親耳聽到被
    告罵乙○○，第一句是什麼「小的」，第二句是什麼「娘的
    」，伊是潮州人，聽的懂臺語，但不會講，伊當時站在門邊
    ，病患李麗怡站在伊右後方的位置，大約是門邊與騎樓中間
    ，當時在場人蠻多的，但肯出面的沒幾個，最少有伊、護士
    李曼儂、病患李麗怡在場，李麗怡當天是要植牙，所以沒有
    使用健保卡等語（見易字卷第52至56頁），復有告訴人提出
    之案發地點照片3 張、展鵬牙醫診所預約看診紀錄、牙醫診
    所手術同意書、健保病歷表、自費健保病歷表各1 份、被告
    提出之案發地點照片5 張、證人乙○○、李曼儂、李麗怡、
    蔡展鵬於本院審理中手繪案發當時各在場人相關位置圖各1
    紙在卷可稽（見偵卷第32、34至42頁、審易卷第20至23頁、
    易字卷第73至76頁），已堪認定。又衡諸經驗法則及社會習
    俗，「幹妳娘雞掰、瘋子（臺語）」等言詞乃屬足以貶損受
    辱罵人之人格及社會評價，令人難堪、不快之穢語，是被告
    在自家門口騎樓之多數人或不特定人得以共見共聞之場所，
    辱罵告訴人乙○○「幹妳娘雞掰、瘋子（臺語）」等言詞，
    自屬公然辱罵告訴人乙○○，且足以貶損告訴人乙○○之人
    格及社會評價。
(二)告訴人乙○○與被告間，長期以來因為二家診所間之盆栽、
    看診時間之招牌、停車等問題，糾紛不斷乙節，業據告訴人
    於偵訊中陳稱：於本案發生之前，被告母親有移動伊的盆栽
    ，伊有去反應，後來不了了之，被告認為伊的盆栽樹枝往外
    長也不能超過二間診所間之騎樓界線，伊認為被告的看診時
    間招牌超過該界線，也侵害伊的權利等語（見偵卷第6 頁）
    ，足認告訴人乙○○與被告間素有嫌隙無訛。而證人蔡展鵬
    為告訴人乙○○之配偶，證人李曼儂則為蔡展鵬所開設之展
    鵬牙醫診所聘請之護士，固均與告訴人乙○○關係密切，惟
    彼等之證詞與證人李麗怡就被告於案發時、地出言辱罵告訴
    人乙節之陳述，均屬相符，而證人李麗怡僅恰巧於案發當日
    至展鵬牙醫診所就診之植牙病患，與被告、告訴人乙○○、
    證人蔡展鵬間均不相識，亦無何關係乙節，業據證人李麗怡
    證述如前，衡諸證人李麗怡自身就本案毫無利害關係，又分
    別於偵查中及本院審理時，到庭具結作證，實無迴護偏袒告
    訴人乙○○而誣陷被告，陷己於偽證罪處罰之動機，自亦無
    與告訴人、證人蔡展鵬、李曼儂串證之必要性，衡諸經驗法
    則，證人李麗怡之證詞應屬客觀、中立而堪採信，亦徵被告
    確有於上開時、地，辱罵告訴人「幹妳娘雞掰」、「瘋子」
    等語。至證人乙○○、李曼儂、李麗怡、蔡展鵬就案發當日
    ，就其自身與被告、告訴人、其他證人間彼此相對位置之陳
    述、當庭手繪之圖示、被告當日穿著之醫師袍長短，以及證
    人乙○○、蔡展鵬就被告於案發當時所穿著之拖鞋顏色等陳
    述，固稍有出入，惟證人乙○○、李曼儂、李麗怡、蔡展鵬
    就當時相關人等相對位置之描述，相去不遠，均是被告站在
    瓏耀小兒科診所之騎樓，告訴人乙○○站在展鵬牙醫診所的
    騎樓，證人李曼儂站在李麗怡及蔡展鵬、乙○○中間，有證
    人乙○○、李曼儂、李麗怡、蔡展鵬於本院審理中手繪案發
    當時各在場人相關位置圖各1 紙在卷可稽（見易字卷第73至
    76頁），且縱認被告與告訴人爭吵之時間並非甚長，期間上
    開人等仍可能稍作移動，導致每人對於他人站立之位置無法
    清楚記憶及描述。再參以被告與告訴人當時既處於激烈爭吵
    之狀態，則在場之人注意力均應集中在被告與告訴人爭吵之
    情況，對於其餘細節如被告當日所穿著醫師袍之長度、拖鞋
    之顏色等，縱未加以注意，或因時日經過（證人乙○○、蔡
    展鵬於本院作證時間為98年10月22日，距案發時間已逾6 個
    月）而淡忘、記憶有誤，核均屬常情，自不得僅以證人乙○
    ○、李曼儂、李麗怡、蔡展鵬就此部分細節之描述稍有不一
    ，即認彼等之證述多所矛盾。被告之辯護人執此為由，認上
    開證人之證述不足採信，尚無可採。
(三)又證人李麗怡於案發當時確實在場之事實，除如前述外，復
    據證人鄭梁桂枝於本院審理中證稱：伊在高雄市○○區○○
    路268 號經營旅社，98年4 月1 日當天早上，伊本來在睡覺
    ，聽到外面有男女吵架的聲音，吵的厲害，伊才走出來看看
    發生什麼事，伊出來後才知道是被告與告訴人在吵架，伊看
    到時，被告與告訴人的爭吵已沒有之前那麼激烈，但伊還是
    有看到爭吵最後的部分，伊有看到在庭的李麗怡在牙醫診所
    那裡探頭出來看，當時被告與告訴人還在罵，蔡展鵬也站在
    門口，現場還有蔡展鵬的護士李曼儂，但伊沒有聽得很清楚
    被告有無罵三字經，伊本身與被告、告訴人、蔡展鵬間都沒
    有糾紛，只有之前因為告訴人與被告的父親發生口角，伊在
    旁邊看，莫名被波及，被告的父親對伊說，伊跟告訴人一樣
    等語，伊很生氣，質問被告的父親是在說什麼，但事情過後
    ，伊也就算了，伊與被告的母親也很好，會打招呼、聊天等
    語（見易字卷第56至59頁），證人鄭梁桂枝既為被告與告訴
    人之鄰居，與被告、告訴人、告訴人之配偶蔡展鵬間亦無任
    何糾紛不快，其立場亦應屬客觀而中立，是其證稱：證人李
    麗怡於案發當時亦在現場乙節，自堪採信。至展鵬牙醫診所
    門外之看診時間看板，固記載週一、週六之看診時間為上午
    10 時 至12時，週一至週六下午為2 時至10時，星期日及例
    假日休診，並未記載週二至週五上午之看診時間等情，有被
    告提出之照片4 張可稽（見審易卷第20至23頁），而案發之
    98年4 月1 日為週三，並非看板上所記載之看診時間，惟證
    人蔡展鵬係將週一、週六上午10時至12時安排為固定門診，
    另將看診時間較長、植牙、作假牙等病患，另安排在週二至
    週五之上午8 時或8 時30分至12時之間看診，並採事先預約
    制度乙節，業據證人乙○○、李曼儂、蔡展鵬於本院審理中
    證述綦詳（見易字卷第35、39、55頁），且證人李麗怡亦證
    稱：伊之前有預約案發當天上午8 時30分植牙，案發當天伊
    是準時到等語（見易字卷第43頁），衡諸上開證人之證述，
    並無任何違反常情之處，自不得僅以案發當時並非展鵬牙醫
    診所之固定門診時間，即遽論證人李麗怡當時不可能出現在
    現場。另證人李麗怡於案發當日係作植牙治療，故未使用健
    保卡之事實，業經認定如前，而證人蔡展鵬卻曾於偵查中證
    稱：證人李麗怡於案發當日看診有使用健保卡等語（見偵卷
    第15頁），固與事實不符，惟證人蔡展鵬於偵查中作證之時
    間為98年6 月15日，距案發之98年4 月1 日已逾2 個月，其
    身為牙科醫師，看診之病患不在少數，其縱對證人李麗怡於
    案發當日有無使用健保卡乙節記憶有誤，亦與常理無悖，同
    難憑此認定證人李麗怡當時不在現場。被告之辯護人此部分
    所辯，亦難採信。
(四)綜上所述，被告於上開時、地，以「幹妳娘雞掰、瘋子（臺
    語）」等言詞辱罵告訴人乙○○之事實，堪以認定。被告前
    開所辯各節，核均屬臨訟圖卸飾詞，無可採信，辯護人上開
    辯護，亦不足為被告有利之認定。本件事證明確，被告犯行
    洵堪認定，應予依法論科。
三、核被告所為，係犯刑法第309 條第1 項之公然侮辱罪。被告
    先後於密切接近之時間、地點出言辱罵告訴人乙○○「幹妳
    娘雞掰」、「瘋子」，係基於同一公然侮辱決意而為之數個
    舉動，且侵害同一法益，各行為之獨立性極為薄弱，難以強
    行分開，應屬接續犯之實質上一罪。爰審酌被告僅因細故即
    以不堪入耳之言詞辱罵告訴人，犯後猶飾詞卸責，足認並無
    悔意，至今未向告訴人道歉或賠償，及被告與告訴人間素有
    嫌隙，暨被告犯罪之動機、目的、手段、智識程度、所生之
    危險及損害等一切具體情狀，量處如主文所示之刑，並諭知
    易科罰金之折算標準，以示懲儆。
據上論斷，應依刑事訴訟法第299 條第1 項前段，刑法第309 條
第1 項、第41條第1 項前段，刑法施行法第1 條之1 ，判決如主
文。
本案經檢察官陳俊秀到庭執行職務。
中    華    民    國    98    年    11    月    12    日
                  刑事第十七庭  法  官  毛妍懿
以上正本證明與原本無異。
如不服本判決應於收受送達後10日內向本院提出上訴書狀，並應
敘述具體理由；如未敘述上訴理由者，應於上訴期間屆滿後20日
內向本院補提理由書（均須按他造當事人之人數附繕本）「切勿
逕送上級法院」。
中    華    民    國    98    年    11    月    13    日
                                書記官  林晏光
中華民國刑法第309 條第1 項
（公然侮辱罪）
公然侮辱人者，處拘役或3 百元以下罰金。

司法院資訊處製作；財團法人民間司法改革基金會備份。
